【裁判字號】    89,訴,246
【裁判日期】    900731
【裁判案由】    行賄等
【裁判全文】
台灣基隆地方法院刑事判決                          八十九年度訴字第二四六號
    公  訴  人  台灣基隆地方法院檢察署檢察官
    被      告  甲○○
               (王介偉) 設.
右列被告因行賄等案件，經檢察官提起公訴（八十九年度偵字第九一六號），本院判
決如左：
    主      文
甲○○對於依法令從事公務之人員，將於違背職務之行為，交付賄賂，處有期徒刑
月，緩刑貳年。扣案之新台幣貳萬元沒收。
被訴持有刀械部分無罪。
    事      實
一、甲○○（原名王介偉），於民國八十九年二月十七日下午二時許，在基隆市○○
    路八十二號之住處，為警搜獲蝴蝶刀一把（見後述無罪部分）、安非他命包裝袋
    （違反毒品危害防制條例案件，檢察官另案處理中）等物，經警解送至警察局途
    中時，竟對於依法令從事公務之警察邱忠賢、丁○○、丙○○，以其身上有二、
    三萬元可為紅包，暗示警察將其釋放；嗣在內政部警政署基隆港務警察所偵訊室
    ，接受丙○○、乙○○偵訊時，竟又基於同一行賄犯意，自口袋中掏出千元鈔票
    二十張，交付丙○○、乙○○，接續要求收下該紅包而放其離去，為丙○○等當
    場拒絕並扣得該紅包二萬元。
二、案經內政部警政署基隆港務警察所移送台灣基隆地方法院檢察署檢察官偵查起訴
    。
    理      由
甲、有罪（行賄）部分
一、右揭事實業據被告甲○○於警訊及偵查中（偵查卷第十頁、第三十七頁）坦承不
    諱，核與證人即警察邱忠賢、丁○○、丙○○、乙○○所述情節相符（偵查卷第
    十九頁以下，第四十二頁以下、八十九年六月十三日、七月十四日訊問筆錄），
    並有二萬元扣案可稽，足見其自白與事實相符，足以採信。其被告於審理中否認
    其有行賄之犯行，辯稱：錢是警察叫其拿出來云云，避重就輕而已，不足採信。
    其犯行洵堪認定。
二、核被告所為，係犯貪污治罪條例第十一條第二項、第一項之違背職務行賄罪。被
    告行求、期約乃至交付賄賂，其低度之行求、期約行為，已為高度之交付行為所
    吸收，只應論以交付之罪。其交付不以對於收受為限，只須提出而置於他人可收
    受之狀態即屬之。本罪在傳統法益論者認為屬於侵害國家法益，縱其向數人同時
    行賄，亦屬單純一罪，不生想像競合之問題。被告於偵查中自白犯罪，應依同條
    例第十一條第三項之規定而減輕其刑。被告行賄之財物在五萬元以下，應依同條
    例第十二條第二項之規定，再予減輕其刑。
三、按刑事立法上之「法益原則」要求任何行為要加以犯罪化，必因其法益受到侵害
    或危險。蓋刑事立法之核心，在於其所保護之法益。刑法之任務，在於法益之保
    護。無法益保護，無刑法可言；亦即無法益受到侵害或危險，則無施以刑罰之必
    要。行為如未造成「法益侵害」或「法益危險」，則無將之犯罪化之必要。在法
    益侵害，為「實害犯」；在法益危險，為「危險犯」。再者，法益本身依其價值
    評價之強度，而呈現法益位階。生命、身體、自由、名譽、財產五者，按其順序
    ，而高低位階化。生命法益最高，其次身體法益，其次自由法益，其次名譽法益
    ，而財產法益最低。此五種傳統法益，稱之為「個人法益」。在個人法益以外之
    「一般法益」或「團體法益」或「整體法益」，亦必須其與個人法益具有關連性
    者，始得為刑法所保護之一般法益。刑法第一百二十二條第三項之行賄罪，並無
    任何人之法益受到侵害或危險，以之犯罪化，並無法理可言。貪污治罪條例第一
    條既宣稱「為嚴懲貪污，澄清吏治，特制訂本條例」，惟對於並非公務員之人，
    該條例第二條亦包括在內，其擴大適用已有不合；乃本條例第十一條第一項對於
    「第二條人員」之行賄罪，竟優於刑法第一百二十二條第三項之適用，將刑度由
    三年以下有期徒刑，提高為一年以上七年以下有期徒刑，將關於「廉潔」之要求
    ，由公務員轉嫁為行賄人，其不當奚待煩言。次按刑事立法上之罪刑相當原則，
    要求其刑罰種類之賦予，必須基於法益位階，重所當重，輕所當輕，不得輕罪而
    賦予重刑，亦不得重罪而賦予輕刑，務必使其責任與刑罰相互均衡，而具有相當
    性。本罪不應犯罪化而犯罪化，並使輕罪而重罰，違背罪責原則；其特別法加重
    其刑之規定，係相同狀況而為不同處理，違背平等原則，似屬違憲之立法。
四、復次，刑事司法上之「罪刑相當原則」要求法官在量刑時，應依法益之位階，重
    所當重，輕所當輕，必使罪得其刑而刑當其罪；不得重罪而輕判，或輕罪而重判
    ；期使責任與刑罰得以相適應，而具有相當性。地藏十輪經（第三卷）云：「若
    犯重罪，應重治罰；若犯中罪，應中治罰；若犯輕罪，應輕治罰；令其慚愧，懺
    悔所犯。」其此之謂也！為此，本院審酌被告之品行、生活狀況、智識程度、犯
    罪之動機、目的、犯罪所生之危害、犯罪後之態度等一切情狀後，特別考量本罪
    本質上並非犯罪，在前述減輕其刑之後，認為量處如主文第一項所示之自由刑，
    可使其罪刑相當，爰宣告之，以示儆懲，並期被告之自新。其次，被告未曾受有
    期徒刑以上刑之宣告，有本院被告全國前案紀錄表及台灣高等法院檢察署刑案紀
    錄簡覆表附卷足憑；其僅因一時疏忽，致犯本案，經此次偵查、審判程序後，當
    能知所警惕，信無再犯之虞，本院因認前開宣告之刑，以暫不執行為適當，爰併
    予宣告緩刑二年，以啟自新。
五、扣案之二萬元，係供行賄之用，且為被告所有，已經據其供明，應予宣告沒收。
乙、無罪（刀械）部分
一、公訴意旨略以：被告未經許可，於八十九年一月間，持有列管之刀械蝴蝶刀一把
    ，藏放於基隆市○○路八十二號之住處房間壁櫥內。八十九年二月十七日下午二
    時許，在上址而為警查獲，因認被告另涉有槍砲彈藥刀械管制條例第十四條第三
    項之持有刀械罪嫌云云。
二、公訴人認為被告涉有前述犯行，係以此部分公訴事實業據被告坦承不諱，並有前
    述刀械一把扣案可稽；扣案蝴蝶刀係列管之刀械，亦經基隆市警察局於八十九年
    二月二十九日，以基警保民字第０二二三四０號函說明在卷足佐；再者，證人即
    警察丁○○證稱該把刀械係在被告房間之壁櫥內查獲云云，而為其論據。
三、訊據被告堅決否認有持有刀械之犯行，辯稱該把刀械是其父於八十八年十一月六
    日過世後所留下，一直放在其父生前之置物櫃內，其並未曾把玩或持有該把刀械
    等語。
四、按犯罪事實應依證據認定之，無證據不得推定其犯罪事實，刑事訴訟法第一百五
    十四條定有明文。其次，在證據法則上，補強證據必須補強待證事實，至任何人
    均無可置疑之地步，亦即必須符合「超越合理懷疑原則」，始得據以論罪；其尚
    有疑者，利益應歸被告，依「罪疑利益歸被告原則」，仍應為有利被告事實之認
    定。申言之，當證據資料尚有對被告有利之存疑時，如無法依客觀方法排除此項
    合理之可疑，則依罪疑利益歸被告原則，不得僅以此項證據資料作為有罪判決之
    依據。再者，認定被告有罪之事實應憑證據；如未能發現相當之證據，或證據不
    足以證明，自不能以推測或擬制之方法，以為裁判之基礎；且認定事實所憑之證
    據，其為訴訟上之證明，須達於通常一般人均不致有所懷疑，而得確信其為事實
    之程度者，始得據為有罪之認定；倘其證明尚未達到此一程度，而有合理之懷疑
    存在時，尚難為有罪之認定基礎；苟積極證據不足為不利於被告事實之認定時，
    即應為有利於被告之認定，更不必有何有利之證據；亦即如無確切之積極證據，
    足以證明犯罪事實，即令被告不能為有利之反證，亦不能遽論以罪責，此亦為刑
    事司法實務向來之見解（最高法院三十年上字第八一六號、四十年台上八六號、
    七十年台上字第二三六八號、七十六年台上字第四九八六號判決參照）。徵諸被
    告既無自證己罪之義務，更無自證無罪之義務，此乃當然之法理。
五、經查：刀械是在客廳之壁櫥找到，並非在被告房間找到，被告在當時即表示刀械
    是其父親所留下等語，業據證人即警察邱忠賢、丙○○、乙○○證明屬實（偵查
    卷第四十二頁反面、八十九年七月四日訊問筆錄），核與被告之警訊筆錄內容相
    符；準此，足見證人即警察丁○○於警訊時所稱該把刀械是在被告房間壁櫥內查
    獲云云，並不實在。其次，而被告之父王福壽於八十八年十一月六日死亡，亦有
    戶籍謄本一紙附卷足憑；其父死亡至案發之八十九年二月十七日，不過二月餘，
    ，被告尚未整理完畢，並非不可能，則被告辯稱該把刀械係其父過世後所留下，
    一直放在其父生前之置物櫃內云云，並非無稽，衡情堪予採信。申言之，並無證
    據足以證明被告在繼承之後，亦持有該把刀械，則被告辯稱其並未持有該把刀械
    云云，無法排除其可能。因此，本案之證據不足以包圍被告之辯解，亦即被告之
    辯解有可能為真，就客觀而言，即為有利被告之合理可疑存在，在無客觀方法以
    排除此項合理可疑時，依前述罪疑利益歸被告原則，應為有利於被告之認定，不
    能僅以告訴人之客廳壁櫥遭查獲該把刀械，即遽而推定被告有持有刀械之犯行。
    。此外，復查無其他積極證據足以證明被告確有持有刀械之犯行，揆諸前述規定
    ，不能證明被告犯罪，自應為其無罪之諭知。
丙、據上論結，應依刑事訴訟法第二百九十九條第一項前段、第三百零一條第一項、
    貪污治罪條例第十一條第一項、第二項、第三項、第十二條第二項、第十九條、
    刑法第七十四條第一項、第三十八條第一項第二款而判決如主文。
本案經檢察官黃士元到庭執行職務。
中      華      民      國    九十      年      七      月    三十一    日
                                    台灣基隆地方法院刑事庭
                                        法  官  陳  志  祥
右正本證明與原本無異。
對於本判決如有不服，應於收受送達後十日內，向本院提出上訴狀，上訴於台灣高等
法院，並應按他造當事人之人數附具繕本。
中      華      民      國    九十      年      八      月        六    日
                                        書記官  陸  清  敏
附錄：
貪污治罪條例第十一條第一項：
對於第二條之人員，行求、期約或交付賄賂或其他不正利益者，處一年以上七年以下
有期徒刑，得併科新台幣三百萬元以下罰金。


司法院資訊處製作；財團法人民間司法改革基金會備份。
